---
title: "Analyse des données territoriales françaises"
subtitle: "Exploration et visualisation du fichier dossier_complet (SSP Cloud)"
author: "Sarah Beaucamp"
date: today
lang: fr
format:
  html:
    toc: true
    toc-title: "Sommaire"
    toc-depth: 3
    number-sections: true
    theme: cosmo
    code-fold: true
    code-summary: "Afficher le code"
    embed-resources: true
execute:
  warning: false
  message: false
  echo: true
---

## Connexion à la base de données

On se connecte à DuckDB et on charge les extensions nécessaires pour lire les données depuis le S3 du SSP Cloud.

```{r}
#| label: connexion-duckdb

library(DBI)
library(duckdb)
library(dplyr)

con <- dbConnect(duckdb(), dbdir = "base.duckdb")

dbExecute(con, "INSTALL httpfs;")
dbExecute(con, "LOAD httpfs;")
dbExecute(con, "INSTALL aws;")
dbExecute(con, "LOAD aws;")

dbExecute(con, "CREATE OR REPLACE SECRET (
  TYPE S3,
  PROVIDER CREDENTIAL_CHAIN,
  ENDPOINT 'minio.lab.sspcloud.fr',
  URL_STYLE 'path'
);")

chemin_s3 <- "s3://sarahbeaucamp/dossier_complet.parquet"
dossier_complet <- tbl(con, paste0("read_parquet('", chemin_s3, "')"))
```

## Exploration de la base de données

### Aperçu général

```{r}
#| label: apercu-donnees

debut <- dossier_complet %>%
  head(10) %>%
  collect()

knitr::kable(debut, caption = "10 premières lignes du fichier dossier_complet")
```

La base contient **16 colonnes** :

| Colonne             | Type | Description                                 |
|---------------------|------|---------------------------------------------|
| `GEO_REF`           | chr  | Année de référence géographique             |
| `GEO_OBJECT`        | chr  | Code du type d'aire urbaine (AAV2020, etc.) |
| `GEO_OBJECT_LABEL`  | chr  | Libellé du type d'aire urbaine              |
| `GEO`               | chr  | Code du département (ex : `001`)            |
| `GEO_LABEL`         | chr  | Nom de la ville ou territoire               |
| `TIME_PERIOD`       | chr  | Année de la donnée (ex : `2022`)            |
| `ID_TAB`            | chr  | Identifiant du tableau (ex : `TOU_T1`)      |
| `ID_TAB_LABEL`      | chr  | Libellé du tableau                          |
| `DS`                | chr  | Identifiant du dataset (ex : `DS_TOUR_CAP`) |
| `TAB_MEASURE`       | chr  | Code de la mesure                           |
| `TAB_MEASURE_LABEL` | chr  | Libellé de la mesure                        |
| `OBS_VALUE`         | dbl  | Valeur observée                             |
| `OBS_STATUS`        | chr  | Statut de l'observation (A, O, W, K ou NA)  |
| `UNIT_MULT`         | int  | Multiplicateur d'unité (0 ou NA)            |
| `UNIT_MEASURE`      | chr  | Unité de mesure (NA, PT, EUR_YR)            |
| `CONF_STATUS`       | chr  | Statut de confidentialité (NA, F, C)        |

### Distribution des variables clés

```{r}
#| label: exploration-geo-ref

geo_ref <- dossier_complet %>%
  count(GEO_REF, sort = TRUE) %>%
  collect()

knitr::kable(geo_ref, caption = "Répartition par GEO_REF")
```

```{r}
#| label: exploration-geo-object

geo_object <- dossier_complet %>%
  count(GEO_OBJECT, sort = TRUE) %>%
  collect()

knitr::kable(geo_object, caption = "Types d'aires urbaines — 13 modalités")
```

```{r}
#| label: exploration-geo-object-label

geo_object_label <- dossier_complet %>%
  count(GEO_OBJECT_LABEL, sort = TRUE) %>%
  collect()

knitr::kable(geo_object_label, caption = "Libellés des aires urbaines")
```

```{r}
#| label: exploration-time-period

time_period <- dossier_complet %>%
  count(TIME_PERIOD, sort = TRUE) %>%
  collect()

knitr::kable(time_period, caption = "Années disponibles — 22 années")
```

```{r}
#| label: exploration-statuts

conf <- dossier_complet %>% count(CONF_STATUS,  sort = TRUE) %>% collect()
obs  <- dossier_complet %>% count(OBS_STATUS,   sort = TRUE) %>% collect()
unit <- dossier_complet %>% count(UNIT_MEASURE, sort = TRUE) %>% collect()
mult <- dossier_complet %>% count(UNIT_MULT,    sort = TRUE) %>% collect()

knitr::kable(conf, caption = "CONF_STATUS")
knitr::kable(obs,  caption = "OBS_STATUS")
knitr::kable(unit, caption = "UNIT_MEASURE")
knitr::kable(mult, caption = "UNIT_MULT")
```

### Export des modalités de TAB_MEASURE_LABEL

```{r}
#| label: export-mesures

toutes_les_modalites <- dossier_complet %>%
  count(TAB_MEASURE_LABEL, sort = TRUE) %>%
  collect()

# write.csv(toutes_les_modalites, file = "modalites_tab_measure.csv", row.names = FALSE)

knitr::kable(
  head(toutes_les_modalites, 30),
  caption = "30 premières modalités de TAB_MEASURE_LABEL"
)
```

## Analyse démographique — Tranches d'âge

### Structure nationale

```{r}
#| label: structure-nationale

library(scales)

tranches_age <- c(
  "Population – Moins de 15 ans",
  "Population – De 15 à 24 ans ",
  "Population – De 25 à 39 ans",
  "Population – De 40 à 54 ans",
  "Population – De 55 à 64 ans",
  "Population – De 65 à 79 ans",
  "Population – 80 ans ou plus"
)

structure_reelle <- dossier_complet %>%
  filter(
    TIME_PERIOD == "2022",
    GEO_OBJECT_LABEL == "Commune",
    TAB_MEASURE_LABEL %in% tranches_age
  ) %>%
  group_by(TAB_MEASURE_LABEL) %>%
  summarise(total_brut = sum(OBS_VALUE, na.rm = TRUE)) %>%
  collect() %>%
  mutate(
    part_pourcentage  = total_brut / sum(total_brut),
    population_exacte = round(part_pourcentage * 67900000),
    TAB_MEASURE_LABEL = factor(TAB_MEASURE_LABEL, levels = tranches_age)
  ) %>%
  arrange(TAB_MEASURE_LABEL)

knitr::kable(
  structure_reelle %>%
    select(TAB_MEASURE_LABEL, population_exacte, part_pourcentage) %>%
    mutate(part_pourcentage = percent(part_pourcentage, accuracy = 0.1)),
  col.names = c("Tranche d'âge", "Population estimée", "Part (%)"),
  caption = "Répartition nationale par tranche d'âge — INSEE 2022"
)
```

### Diagramme en camembert

```{r}
#| label: camembert-age
#| fig-cap: "Répartition de la population française par tranche d'âge (2022)"
#| fig-width: 9
#| fig-height: 6

library(ggplot2)

ggplot(structure_reelle, aes(x = "", y = population_exacte, fill = TAB_MEASURE_LABEL)) +
  geom_col(width = 1, color = "white") +
  coord_polar("y", start = 0) +
  scale_fill_viridis_d(option = "plasma", name = "Tranches d'âge") +
  geom_text(
    aes(label = percent(part_pourcentage, accuracy = 0.1)),
    position = position_stack(vjust = 0.5),
    color = "white", fontface = "bold", size = 2.8
  ) +
  labs(
    title    = "Répartition de la population française par tranche d'âge",
    subtitle = "Source : Recensement INSEE 2022 (données redressées sur base de 67,9M)",
    x = NULL, y = NULL
  ) +
  theme_minimal() +
  theme(
    axis.line     = element_blank(),
    axis.text     = element_blank(),
    axis.ticks    = element_blank(),
    plot.title    = element_text(face = "bold",   size = 14, hjust = 0.5),
    plot.subtitle = element_text(face = "italic", size = 10, hjust = 0.5),
    legend.position = "right"
  )
```

### Par ville

```{r}
#| label: structure-villes

pop_totale_villes <- dossier_complet %>%
  filter(TIME_PERIOD == "2022", GEO_OBJECT_LABEL == "Commune",
         TAB_MEASURE_LABEL == "Population") %>%
  group_by(GEO_LABEL) %>%
  summarise(population_totale_ville = sum(OBS_VALUE, na.rm = TRUE))

structure_villes_propres <- dossier_complet %>%
  filter(TIME_PERIOD == "2022", GEO_OBJECT_LABEL == "Commune",
         TAB_MEASURE_LABEL %in% tranches_age) %>%
  group_by(GEO_LABEL, TAB_MEASURE_LABEL) %>%
  summarise(total_brut_quartiers = sum(OBS_VALUE, na.rm = TRUE)) %>%
  left_join(pop_totale_villes, by = "GEO_LABEL") %>%
  group_by(GEO_LABEL) %>%
  mutate(
    part_locale             = total_brut_quartiers / sum(total_brut_quartiers),
    population_exacte_ville = round(part_locale * population_totale_ville)
  ) %>%
  select(GEO_LABEL, TAB_MEASURE_LABEL, population_exacte_ville) %>%
  arrange(GEO_LABEL, TAB_MEASURE_LABEL) %>%
  collect()

knitr::kable(
  head(structure_villes_propres, 30),
  col.names = c("Ville", "Tranche d'âge", "Population estimée"),
  caption = "Structure par tranche d'âge par ville — 30 premières lignes"
)
```

### Par département

```{r}
#| label: structure-departements

pop_totale_dept <- dossier_complet %>%
  filter(TIME_PERIOD == "2022", GEO_OBJECT_LABEL == "Département",
         TAB_MEASURE_LABEL == "Population") %>%
  group_by(GEO_LABEL) %>%
  summarise(population_totale_dept = sum(OBS_VALUE, na.rm = TRUE))

structure_departements <- dossier_complet %>%
  filter(TIME_PERIOD == "2022", GEO_OBJECT_LABEL == "Département",
         TAB_MEASURE_LABEL %in% tranches_age) %>%
  group_by(GEO_LABEL, TAB_MEASURE_LABEL) %>%
  summarise(total_brut_dept = sum(OBS_VALUE, na.rm = TRUE)) %>%
  left_join(pop_totale_dept, by = "GEO_LABEL") %>%
  group_by(GEO_LABEL) %>%
  mutate(
    part_departementale    = total_brut_dept / sum(total_brut_dept),
    population_exacte_dept = round(part_departementale * population_totale_dept)
  ) %>%
  select(GEO_LABEL, TAB_MEASURE_LABEL, population_exacte_dept) %>%
  arrange(GEO_LABEL, TAB_MEASURE_LABEL) %>%
  collect()

knitr::kable(
  head(structure_departements, 30),
  col.names = c("Département", "Tranche d'âge", "Population estimée"),
  caption = "Structure par tranche d'âge par département — 30 premières lignes"
)
```

### Par région

```{r}
#| label: structure-regions

pop_totale_region <- dossier_complet %>%
  filter(TIME_PERIOD == "2022", GEO_OBJECT_LABEL == "Région",
         TAB_MEASURE_LABEL == "Population") %>%
  group_by(GEO_LABEL) %>%
  summarise(population_totale_reg = sum(OBS_VALUE, na.rm = TRUE))

structure_regions <- dossier_complet %>%
  filter(TIME_PERIOD == "2022", GEO_OBJECT_LABEL == "Région",
         TAB_MEASURE_LABEL %in% tranches_age) %>%
  group_by(GEO_LABEL, TAB_MEASURE_LABEL) %>%
  summarise(total_brut_reg = sum(OBS_VALUE, na.rm = TRUE)) %>%
  left_join(pop_totale_region, by = "GEO_LABEL") %>%
  group_by(GEO_LABEL) %>%
  mutate(
    part_regionale           = total_brut_reg / sum(total_brut_reg),
    population_exacte_region = round(part_regionale * population_totale_reg)
  ) %>%
  select(GEO_LABEL, TAB_MEASURE_LABEL, population_exacte_region) %>%
  arrange(GEO_LABEL, TAB_MEASURE_LABEL) %>%
  collect()

knitr::kable(
  head(structure_regions, 30),
  col.names = c("Région", "Tranche d'âge", "Population estimée"),
  caption = "Structure par tranche d'âge par région — 30 premières lignes"
)
```
